---
title: "Kommunfaktablad - Kraftsamling Fullföljda studier"
output:
  word_document:
    reference_docx: template.docx
# output: 
#   html_document:
#     toc: true
#     toc_float: true
#     theme: united
#     fig_width: 6
#     fig_height: 4
#     fig_caption: true
    
params: 
  studkom: NA
---

```{r setup, include=FALSE}
knitr::opts_chunk$set(echo = FALSE,
               eval = TRUE,
               warning = FALSE,
               message = FALSE)
```

```{r libs,include=FALSE}
library(readxl)
library(tidyverse)

```

```{r prepare, results='hide'}

### Kommunid
komid <- read_excel("kommunblad/kommunkoder.xlsx") %>% 
  mutate(komkombi = paste(komNr, komnamn))

```


```{r studkom, echo=FALSE}
studkom <- str_trim(komid$komnamn[10], side = "both")
# studkom <- params$studkom

studkf <- str_trim(komid$kf_namn[10], side = "both")

```

```{r workfiles, echo=FALSE}

## plockar ut arbetsfiler för VGR, kommunen och kommunalförbund

### barnfattigdom

df1_poverty <- read_csv("../data/kommunblad/df_kpi_1_poverty.csv") %>% 
  left_join(komid, by = c("municipality_id" = "komNr"))
  
  
df2_arblosparent <- read_csv("../data/kommunblad/df_kpi_2_workless_parents.csv") %>%
  left_join(komid, by = c("municipality_id" = "komNr"))

df3_newmigrants <- read_csv("../data/kommunblad/df_kpi_3_newmigrants.csv") %>% 
  left_join(komid, by = c("municipality_id" = "komNr"))

df3b_migrantbgr <- read_csv("../data/kommunblad/df_kpi_3b_migrantbgr.csv") %>%
  left_join(komid, by = c("municipality_id" = "komNr"))

df6_preschool <- read_csv("../data/kommunblad/df_kpi_6_preschool.csv") %>%
  left_join(komid, by = c("municipality_id" = "komNr"))

df7_gymbehorig <- read_csv("../data/kommunblad/df_kpi_7_gymbehorighet.csv") %>%
  left_join(komid, by = c("municipality_id" = "komNr"))

df8_gymexam <- read_csv("../data/kommunblad/df_kpi_8_gymexam.csv") %>%
  left_join(komid, by = c("municipality_id" = "komNr"))



```

# `r studkom`

Detta *faktablad* innehåller ett antal indikatorer på förhållanden som är av betydelse för barns och ungas skolresultat och senare deras möjligheter till att etablera ett självständigt liv med arbete, inkomst och bostad. 

Indikatorerna är hämtade ur befintliga databaser och beskriver vissa bakgrundsfaktorer, förhållanden under de första levnadsåren, skolåren och som blivande vuxen. Där det har varit möjligt görs jämförelser mellan  `r studkom` och övriga kommuner i Västra Götaland.  

## Bakgrundsdata

Nedanstående indikatorer avspeglar generella förutsättningar av betydelse för barn för deras framtida skolutveckling. Det är *barnfattigdomsindex*, *långtidsarbetslöshet* bland föräldrar och *migrationsbakgrund.*

### Barnfattigdomsindex efter region, år och resultat 

Föräldrarnas inkomster och  försörjningsmöjligheter är på många sätt avgörande för villkoren under uppväxten. Barn i familjer med små ekonomiska resurser är särskilt sårbara. Att växa upp i fattigdom kan påverka ett barns liv negativt på flera sätt. Låg ekonomisk status och ekonomiska problem kan påverka bland annat fysisk och psykisk hälsa [^1], hälsobeteenden och skolresultat [^2], sociala relationer och graden av trångboddhet [^3]. 

[^1]: McKenna C, Law C, Pearce A. Increased household financial strain, the Great Recession and child health – findings from the UK Millennium Cohort Study. BMJ Open. 2017;7(3): e015559.

[^2]: United Nations Children's Fund (UNICEF). Fairness for children: a league table of inequality in child well-being in rich countries. Florence: UNICEF office of Research - Innocenti; 2016. Innocenti Report Card no. 13.

[^3]: Bergnehr D, Enell S. Ungdomars och unga vuxnas levnadsvillkor i Sverige: en kunskapsöversikt med fokus på ojämlikhet. Stockholm: FORTE; 2017.

Denna indikator anger andelen invånare 0-19 år som lever i ekonomiskt utsatta hushåll. Nyckeltalet beräknas på samma sätt som Rädda barnens Barnfattigdomsindex som dock använder åldersgruppen 0-17 år. De som inkluderas är folkbokförda hos en vårdnadshavare och ingår i helårshushåll vilket innebär att de vuxna i hushållet ska ha varit folkbokförda både 1 jan och 31 dec aktuellt år samt att hushållets disponibla inkomst ska vara skild från 0 kr. Inkomster från grannländerna för svenska gränspendlare saknas i stor utsträckning.


```{r childpoverty}

wf_kom <- df1_poverty %>% 
  filter(komnamn == studkom)

wf_kf <- df1_poverty %>% 
  filter(kf_namn == studkf)

wf_vg_lastyear <- df1_poverty %>% 
  filter(str_sub(municipality_id, 1, 2) != "00" & year == max(year))
  

wf_vg <- df1_poverty %>%
  filter(str_sub(municipality_id, 1, 2) == "00") 

  # group_by(year)
  # summarise(value = mean(value)) %>%
  # mutate(komnamn = "Västra Götaland")


```



```{r viz1_childpoverty}

tmpkom <- wf_kom %>% 
  filter(year == max(year))

tmpkf <-  wf_kf %>% 
  filter(year == max(year))

tmpvg <-  wf_vg %>% 
  filter(year == max(year))

# mean_vg <- tmpvg %>% mutate(value = mean(value))

### Beräknar jämförelseriktning

trend_vg <- if( tmpkom$value > 1.2 * tmpvg$value[2]){
          "större än genomsnittet"
        } else if (tmpkom$value < 0.8 * tmpvg$value[2]){
          "mindre än genomsnittet" 
        } else {
          "ungefär lika stor som genomsnittet"
          }

trend_riket <- if( tmpkom$value > 1.2 * tmpvg$value[1]){
          "större än genomsnittet"
        } else if (tmpkom$value < 0.8 * tmpvg$value[1]){
          "mindre än genomsnittet" 
        } else {
          "ungefär lika stor som genomsnittet"
          }

 # IQF
  minmax <- wf_vg_lastyear %>% 
    # group_by(grade, sex) %>% 
    summarise(mini = quantile(value, 0.25, na.rm = TRUE),
              maxi = quantile(value, 0.75, na.rm = TRUE)) %>% 
    mutate(quants = mini + (maxi-mini)/2,
           width = maxi - mini)



### dotplot

ggplot(tmpkf, aes(x = komnamn, y = value))+
      geom_rect(data = minmax,
              mapping = aes(x = NULL, y = NULL, xmin = -Inf, xmax = Inf, ymin = mini, ymax = maxi),
              fill ="steelblue",
              alpha = 0.2)+
    geom_point(color = ifelse(tmpkf$komnamn == studkom, "darkred", "steelblue"), 
               size = ifelse(tmpkf$komnamn == studkom, 6, 4)) +
    geom_hline(tmpvg, mapping = aes(yintercept = value[2]), linetype = 2, color = "darkblue")+
  ylim(0, 30)+
  labs(caption = "Andelen invånare 0-19 år som lever i ekonomiskt utsatta hushåll",
       x = "",
       y = "Andel (%)")+

  coord_flip()+
  theme_bw()
  

```

Andelen barn och unga (0 - 19 år) som lever i ekonomiskt utsatta hushåll i `r studkom` markeras i figuren med en röd punkt. Övriga kommuner i `r studkf` markeras med blåa punkter. Det blåtonade ytan anger spridningen för *hälften* av kommunerna i Västra Götaland, närmare bestämt den halva som omger medelvärdet. Med andra ord, den fjärdedel av kommunerna med lägst andelar ligger till vänster om det blåa fältet och fjärdedelen med de högsta ligger till höger.

Enligt senast tillgängliga data (`r tmpkom$year`) var den genomsnittliga andelen barn och unga (0 - 19 år) i Västra Götaland `r round(tmpvg$value[2], 0)` procent medan den i `r studkom` var `r round(tmpkom$value, 0)` procent, dvs `r trend_vg` i Västra Götaland.  

Hur har denna andel utvecklats över tid? I nedanstående figur redovisas utvecklingen under `r min(wf_kom$year)` - `r max(wf_kom$year)` tillsammans med den genomsnittliga utvecklingen i Västra Götaland.

```{r viz2_childpoverty}

tmp_kom <- wf_kom %>% mutate(cyear = year - mean(year))
tmp_vg <- wf_vg %>% mutate(cyear = year - mean(year))
lm_kom <- lm(value ~ cyear, data = tmp_kom)
lm_vg <- lm(value ~ cyear, data = tmp_vg)

xx <- tibble(dif = abs(fitted.values(lm_kom) - fitted.values(lm_vg))) %>% 
  mutate(year = row_number())
lm_diff = lm(dif ~ year, data = xx)


trend_txt <- case_when(coef(lm_diff)[2] < -0.1 ~ "minska något",
                       coef(lm_diff)[2] > 0.1 ~ "öka något",
                       TRUE ~ "vara ungefär desamma")

tmp <- wf_kom %>% 
  select(year, value, municipality) %>% 
  bind_rows(wf_vg %>% filter(municipality_id == "0014") )


ggplot(tmp, aes(x = year, y = value, group = municipality))+
    geom_line(color = ifelse(tmp$municipality != studkom, "grey80", "darkred"),
              size = ifelse(tmp$municipality != studkom, 3, 1),
              alpha = ifelse(tmp$municipality != studkom, 0.5, 1))+
    geom_point(color = ifelse(tmp$municipality != studkom, "grey80", "darkred"),
              size = ifelse(tmp$municipality != studkom, 3, 3))+
    ylim(0, max(tmp$value + 5))+
    labs(caption = "Andelen invånare 0-19 år som lever i ekonomiskt utsatta hushåll",
       x = "",
       y = "Andel (%)")+

    theme_bw()


```


Skillnaderna mellan `r studkom` och övriga kommuner i Västra Götaland förefaller att `r trend_txt` över tid. 


### Barn och unga med minst en långtidsarbetslös förälder 

En längre tids arbetslöshet kan medföra stora konsekvenser för familjens ekonomi, men även för relationerna bland familjemedlemmarna och deras välbefinnande. Det kan medföra ökad risk för att elever med  långtidsarbetslösa föräldrar att få sämre skolresultat än andra. 

Figuren nedan redovisar antal invånare 0-19 med minst en långtidsarbetslös förälder dividerat med totalt antal invånare 0-19 år, multiplicerat med 100. Med långtidsarbetslöshet avses helt utan arbete eller i arbetsmarknadspolitisk åtgärd i 90 eller fler dagar under året.

```{r arblos_parent}

wf_kom <- df2_arblosparent %>% 
  filter(komnamn == studkom & gender == "T")

wf_kf <- df2_arblosparent %>% 
  filter(kf_namn == studkf & gender == "T")

wf_vg_lastyear <- df2_arblosparent %>% 
  filter(municipality != "0000" & year == max(year))
  

wf_vg <- df2_arblosparent %>% 
  filter(municipality != "0000" & gender == "T") %>% 
  group_by(year) %>% 
  summarise(value = mean(value)) %>% 
  mutate(komnamn = "Västra Götaland")



```

```{r viz1_arblos_parent}

tmpkom <- wf_kom %>% 
  filter(year == max(year))

tmpkf <-  wf_kf %>% 
  filter(year == max(year) & gender == "T")

tmpvg <-  wf_vg %>% 
  filter(year == max(year))

mean_vg <- tmpvg %>% mutate(value = mean(value))



### Beräknar jämförelseriktning

trend_txt <-   if( tmpkom$value > 1.2 * mean_vg$value){
          "större än genomsnittet"
        } else if (tmpkom < 0.8 * mean_vg$value){
          "mindre än genomsnittet" 
        } else {
          "ungefär lika stor som genomsnittet"
          }

 # IQF
  minmax <- wf_vg_lastyear %>% 
    # group_by(grade, sex) %>% 
    summarise(mini = quantile(value, 0.25, na.rm = TRUE),
              maxi = quantile(value, 0.75, na.rm = TRUE)) %>% 
    mutate(quants = mini + (maxi-mini)/2,
           width = maxi - mini)



### dotplot

ggplot(tmpkf, aes(x = komnamn, y = value))+
      geom_rect(data = minmax,
              mapping = aes(x = NULL, y = NULL, xmin = -Inf, xmax = Inf, ymin = mini, ymax = maxi),
              fill ="steelblue",
              alpha = 0.2)+
    geom_point(color = ifelse(tmpkf$komnamn == studkom, "darkred", "steelblue"), 
               size = ifelse(tmpkf$komnamn == studkom, 6, 4)) +
    geom_hline(tmpvg, mapping = aes(yintercept = value), linetype = 2, color = "darkblue")+
  ylim(0, 30)+
  labs(caption = "Andelen invånare 0-19 år med minst en arbetslös förälder",
       x = "",
       y = "Andel (%)")+

  coord_flip()+
  theme_bw()
  
```

I `r studkom` var `r max(mean_vg$period)` andelen unga med minst en långtidsarbetslös förälder `r round(tmpkom$value, 0)` procent medan genomsnittet bland Västra Götalands kommuner var `r round(mean_vg$value, 0)` procent, dvs `r trend_txt`.

Utvecklingen under perioden `r min(wf_kom$period)` - `r max(wf_kom$period)` redovisas i figuren nedan.

```{r viz2_arblos_parent}

tmp_kom <- wf_kom %>% mutate(cper = year - mean(year))
tmp_vg <- wf_vg %>% mutate(cper = year - mean(year))
lm_kom <- lm(value ~ cper, data = tmp_kom)
lm_vg <- lm(value ~ cper, data = tmp_vg)

xx <- tibble(dif = abs(fitted.values(lm_kom) - fitted.values(lm_vg))) %>% 
  mutate(year = row_number())
lm_diff = lm(dif ~ year, data = xx)


trend_txt <- case_when(coef(lm_diff)[2] < -0.1 ~ "något, genom att skillnaderna förefaller minska över tid",
                       coef(lm_diff)[2] > 0.1 ~ "något, genom att skillnaderna förefaller öka över tid",
                       TRUE ~ "inte nämnvärt utan skillanderna är ganska likstora över tid")

tmp <- wf_kom %>% 
  select(year, value, komnamn) %>% 
  bind_rows(wf_vg) 


ggplot(tmp, aes(x = year, y = value, group = komnamn))+
    geom_line(color = ifelse(tmp$komnamn != studkom, "grey80", "darkred"),
              size = ifelse(tmp$komnamn != studkom, 3, 1),
              alpha = ifelse(tmp$komnamn != studkom, 0.5, 1))+
    geom_point(color = ifelse(tmp$komnamn != studkom, "grey80", "darkred"),
              size = ifelse(tmp$komnamn != studkom, 3, 3))+
    ylim(0, max(tmp$value + 5))+
    theme_bw()

```

Utvecklingen i Västra Götaland och i `r studkom` skiljer sig `r trend_txt`.

### Barn och unga med migrationsbakgrund/nyanlända

Elever med utländsk bakgrund har sämre skolresultat jämfört med elever med svensk bakgrund. Men det finns stora variationer inom gruppen. Till stor del beror detta på hur länge eleven har varit i Sverige, men även på elevens kön och föräldrarnas utbildningsnivå.  

Om eleven anlänt efter skolstart är det betydligt svårare för hen att klara godkända betyg eller behörighet till gymnasiet. Föräldrars utbildningsnivå har stor betydelse för elevers skolresultat. Elever som har föräldrar med eftergymnasial utbildning har i genomsnitt bättre resultat än elever vars föräldrar har en förgymnasial utbildningsnivå. Det gäller för såväl elever med svensk som med utländsk bakgrund. Men elever med utländsk bakgrund har oftare föräldrar med förgymnasial utbildning. 

Här redovisas andelen elever med utländsk bakgrund samt andelen nyanlända elever i `r studkom`.
`df3_newmigrants$description`

```{r newmigrants}

wf_kom <- df3_newmigrants %>%   
  filter(komnamn == studkom)

wf_kf <- df3_newmigrants %>% 
  filter(kf_namn == studkf)

wf_vg_lastyear <- df3_newmigrants %>% 
  filter(municipality != "0000" & year == max(year))
  

wf_vg <- df3_newmigrants %>% 
  filter(municipality != "0000") %>% 
  group_by(year) %>% 
  summarise(value = mean(value, na.rm = TRUE)) %>% 
  mutate(komnamn = "Västra Götaland")



```

```{r viz1_newmigrants}

tmpkom <- wf_kom %>% 
  filter(year == max(year))

tmpkf <-  wf_kf %>% 
  filter(year == max(year))

tmpvg <-  wf_vg %>% 
  filter(year == max(year))

# mean_vg <- tmpvg %>% mutate(value = mean(value))

### Beräknar jämförelseriktning

trend_txt <-   if( tmpkom$value > 1.2 * mean_vg$value){
          "större än genomsnittet"
        } else if (tmpkom$value < 0.8 * mean_vg$value){
          "mindre än genomsnittet" 
        } else {
          "ungefär lika stor som genomsnittet"
          }

 # IQF
  minmax <- wf_vg_lastyear %>% 
    # group_by(grade, sex) %>% 
    summarise(mini = quantile(value, 0.25, na.rm = TRUE),
              maxi = quantile(value, 0.75, na.rm = TRUE)) %>% 
    mutate(quants = mini + (maxi-mini)/2,
           width = maxi - mini)



### dotplot

ggplot(tmpkf, aes(x = komnamn, y = value))+
      geom_rect(data = minmax,
              mapping = aes(x = NULL, y = NULL, xmin = -Inf, xmax = Inf, ymin = mini, ymax = maxi),
              fill ="steelblue",
              alpha = 0.2)+
    geom_point(color = ifelse(tmpkf$komnamn == studkom, "darkred", "steelblue"), 
               size = ifelse(tmpkf$komnamn == studkom, 6, 4)) +
    geom_hline(tmpvg, mapping = aes(yintercept = value), linetype = 2, color = "darkblue")+
  ylim(0, 30)+
  labs(caption = "Andelen nyanlända elever",
       x = "",
       y = "Andel (%)")+

  coord_flip()+
  theme_bw()
  
```

I `r studkom` var `r max(mean_vg$year)` andelen unga med minst en långtidsarbetslös förälder `r round(tmpkom$value, 0)` procent medan genomsnittet bland Västra Götalands kommuner var `r round(mean_vg$value, 0)` procent, dvs `r trend_txt`.

Utvecklingen under perioden `r min(wf_kom$year)` - `r max(wf_kom$year)` redovisas i figuren nedan.

```{r viz2_newmigrants}

tmp_kom <- wf_kom %>% mutate(cper = year - mean(year, na.rm = TRUE))
tmp_vg <- wf_vg %>% mutate(cper = year - mean(year, na.rm = TRUE))
lm_kom <- lm(value ~ cper, data = tmp_kom)
lm_vg <- lm(value ~ cper, data = tmp_vg)

xx <- tibble(dif = abs(fitted.values(lm_kom) - fitted.values(lm_vg))) %>% 
  mutate(year = row_number())
lm_diff = lm(dif ~ year, data = xx)


trend_txt <- case_when(coef(lm_diff)[2] < -0.1 ~ "något, genom att skillnaderna förefaller minska över tid",
                       coef(lm_diff)[2] > 0.1 ~ "något, genom att skillnaderna förefaller öka över tid",
                       TRUE ~ "inte nämnvärt utan skillanderna är ganska likstora över tid")

tmp <- wf_kom %>% 
  select(year, value, komnamn) %>% 
  bind_rows(wf_vg) 


ggplot(tmp, aes(x = year, y = value, group = komnamn))+
    geom_line(color = ifelse(tmp$komnamn != studkom, "grey80", "darkred"),
              size = ifelse(tmp$komnamn != studkom, 3, 1),
              alpha = ifelse(tmp$komnamn != studkom, 0.5, 1))+
    geom_point(color = ifelse(tmp$komnamn != studkom, "grey80", "darkred"),
              size = ifelse(tmp$komnamn != studkom, 3, 3))+
    ylim(0, max(tmp$value + 5))+
    theme_bw()

```

Utvecklingen i Västra Götaland och i `r studkom` skiljer sig `r trend_txt`.






## De första åren

De första levnadsåren har stor betydelse för barnets kognitiva utveckling. Att tidigt upptäcka barn som löper ökad risk för en ogynnsam utveckling är därför mycket viktigt. Här spelar barnhälsovården tillsammans med socialtjänsten en mycket viktig roll.  

Barnhälsovården möter i de flesta nyfödda och träffar dem vid några tillfällen under förskoleåldern. De tidiga hembesöken från BVC – i ökande omfattning även tillsammans med kommunens socialtjänst - är ett tillfälle att skapa en god kontakt med föräldrarna och vid behov ge ett stöd till vårdnadshavarna. Språkutvecklingen är en av flera parametrar som kan indikera hur den kognitiva förmågan utvecklas.  

Här redovisas statistik från centrala barnhälsovården i VGR över dels hembesök, dels andelen barn med anmärkning vid språktest, dels andelen barn inskrivna i förskolan. 

### Genomförda hembesök från BVC

Det nationella programmet för barnhälsovård är ett tredelat program med en del som ska erbjudas till alla vårdnadshavare och två delar som är mer riktade insatser. Alla nya föräldrar ska t.ex. erbjudas hembesök, men det sker inte i dag. Under ett sådant besök kan föräldrar och BHV-personal mötas i en mer avspänd miljö. Det ger möjlighet till en bättre förståelse för familjens situation, så att personalen kan utforma råd och stöd utifrån familjens och det enskilda barnets behov. Vid hembesöket finns även möjligheter att upptäcka barn som riskerar att fara illa. 

**BEHÖVER UPPDATERA DATA FRÅN CBHV**

### Screening av barnets språkutveckling vid 2,5–3 års ålder

För de flesta barn fungerar språkutvecklingen väl, men för övriga kan tidiga insatser ha stor betydelse. Språkliga svårigheter kan vara ett bekymmer i sig men kan också vara kombinerat med (ett tecken på) andra problem, som neuropsykiatriska eller utvecklingsneurologiska diagnoser. Om stöd inte sätts in i tid kan problemen bli bestående och befintliga sociala skillnader i hälsa förstärkas. För att tidigt upptäcka om barn behöver extra stöd eller insatser genomförs en screening av barnets språkutveckling inom barnhälsovården när barnet är 2,5–3 år. 

**BEHÖVER UPPDATERA DATA FRÅN CBHV**

### Andel barn 1–5 år som är inskrivna i förskola 

Små barn tillbringar den största delen av sin tid hemma och i förskolan. Förskolan når de allra flesta barn och där finns goda möjligheter att bedriva hälsofrämjande arbete som kan bidra till barnens socioemotionella utveckling, trygghet och stimulans. En genomgång av den vetenskapliga litteraturen tyder på att barn som gått i förskola har en lägre förekomst av psykiska problem och bättre skolresultat i språk och matematik, så en hög andel barn inskrivna i förskolan är önskvärt.

```{r preschool}

wf_kom <- df6_preschool %>%   
  filter(komnamn == studkom)

wf_kf <- df6_preschool %>% 
  filter(kf_namn == studkf)

wf_vg_lastyear <- df6_preschool %>% 
  filter(municipality != "0000" & year == max(year))
  

wf_vg <- df6_preschool %>% 
  filter(municipality != "0000") %>% 
  group_by(year) %>% 
  summarise(value = mean(value, na.rm = TRUE)) %>% 
  mutate(komnamn = "Västra Götaland")



```

```{r viz1_preschool}

tmpkom <- wf_kom %>% 
  filter(year == max(year))

tmpkf <-  wf_kf %>% 
  filter(year == max(year))

tmpvg <-  wf_vg %>% 
  filter(year == max(year))

# mean_vg <- tmpvg %>% mutate(value = mean(value))

### Beräknar jämförelseriktning

trend_txt <-   if( tmpkom$value > 1.2 * tmpvg$value){
          "större än genomsnittet"
        } else if (tmpkom$value < 0.8 * tmpvg$value){
          "mindre än genomsnittet" 
        } else {
          "ungefär lika stor som genomsnittet"
          }

 # IQF
  minmax <- wf_vg_lastyear %>% 
    # group_by(grade, sex) %>% 
    summarise(mini = quantile(value, 0.25, na.rm = TRUE),
              maxi = quantile(value, 0.75, na.rm = TRUE)) %>% 
    mutate(quants = mini + (maxi-mini)/2,
           width = maxi - mini)



### dotplot

ggplot(tmpkf, aes(x = komnamn, y = value))+
      geom_rect(data = minmax,
              mapping = aes(x = NULL, y = NULL, xmin = -Inf, xmax = Inf, ymin = mini, ymax = maxi),
              fill ="steelblue",
              alpha = 0.2)+
    geom_point(color = ifelse(tmpkf$komnamn == studkom, "darkred", "steelblue"), 
               size = ifelse(tmpkf$komnamn == studkom, 6, 4)) +
    geom_hline(tmpvg, mapping = aes(yintercept = value), linetype = 2, color = "darkblue")+
  ylim(40, 100)+
  labs(caption = "Andelen barn 1-5 år inskrivna i förskolan",
       x = "",
       y = "Andel (%)")+

  coord_flip()+
  theme_bw()
  
```

I `r studkom` var `r max(tmpvg$year)` andelen unga med minst en långtidsarbetslös förälder `r round(tmpkom$value, 0)` procent medan genomsnittet bland Västra Götalands kommuner var `r round(tmpvg$value, 0)` procent, dvs `r trend_txt`.

Utvecklingen under perioden `r min(wf_kom$year)` - `r max(wf_kom$year)` redovisas i figuren nedan.

```{r viz2_preschool}

tmp_kom <- wf_kom %>% mutate(cper = year - mean(year, na.rm = TRUE))
tmp_vg <- wf_vg %>% mutate(cper = year - mean(year, na.rm = TRUE))
lm_kom <- lm(value ~ cper, data = tmp_kom)
lm_vg <- lm(value ~ cper, data = tmp_vg)

xx <- tibble(dif = abs(fitted.values(lm_kom) - fitted.values(lm_vg))) %>% 
  mutate(year = row_number())
lm_diff = lm(dif ~ year, data = xx)


trend_txt <- case_when(coef(lm_diff)[2] < -0.1 ~ "något, genom att skillnaderna förefaller minska över tid",
                       coef(lm_diff)[2] > 0.1 ~ "något, genom att skillnaderna förefaller öka över tid",
                       TRUE ~ "inte nämnvärt utan skillanderna är ganska likstora över tid")

tmp <- wf_kom %>% 
  select(year, value, komnamn) %>% 
  bind_rows(wf_vg) 


ggplot(tmp, aes(x = year, y = value, group = komnamn))+
    geom_line(color = ifelse(tmp$komnamn != studkom, "grey80", "darkred"),
              size = ifelse(tmp$komnamn != studkom, 3, 1),
              alpha = ifelse(tmp$komnamn != studkom, 0.5, 1))+
    geom_point(color = ifelse(tmp$komnamn != studkom, "grey80", "darkred"),
              size = ifelse(tmp$komnamn != studkom, 3, 3))+
    ylim(0, max(tmp$value + 5))+
    theme_bw()

```

Utvecklingen i Västra Götaland och i `r studkom` skiljer sig `r trend_txt`.

**HIT 210521**


## Skolåren 

### Gymnasiebehörighet 

Läroplanen säger att ”Alla ska, oberoende av geografisk hemvist och sociala och ekonomiska förhållanden, ha lika tillgång till utbildning i skolväsendet” (Lgr11). Enligt skollagen och läroplanerna ska utbildningen också ta hänsyn till barns och elevers olika behov, och skolan ska kompensera för elevers olika förutsättningar att tillgodogöra sig utbildningen. Trots detta spelar föräldrars utbildningsbakgrund och härkomst en stor roll för elevens skolresultat, och det finns ett starkt samband mellan socioekonomisk bakgrund och elever med gymnasiebehörighet i åk 9. FHM stödtsruktur  

  

Elever i åk 9 som är behöriga till yrkesprogram, hemkommun, andel (%)   

Antal elever i årskurs 9 som är behöriga till ett yrkesprogram dividerat med antal elever som fått eller skulle ha fått betyg i minst ett ämne enligt det mål- och kunskapsrelaterade betygssystemet i årskurs 9. För att ha gymnasiebehörighet till ett yrkesprogram krävs godkända betyg i svenska eller svenska som andraspråk, engelska och matematik och i minst fem andra ämnen från grundskolan. Fram t.o.m. 2011 krävdes godkända betyg i svenska eller svenska som andraspråk, engelska och matematik för att uppnå lägsta behörighet till gymnasiet. Uppgiften avser elever folkbokförda i kommunen. Elever med okänd bakgrund ingår inte. Uppgiften avser läsår. Källa: SCB och Skolverket.   

 

Här redovisas statistik över behörighet per skolkommun, vilken alltså kan skilja sig från elevens hemkommun. När det gäller statistik från grundskolan är skillnaderna oftast marginella men kan i enstaka fall skapa oklarheter.  
